【裁判字號】    91,訴,482
【裁判日期】    920529
【裁判案由】    妨害投票等
【裁判全文】
臺灣宜蘭地方法院刑事判決                          九十一年度訴字第四八二號
    公  訴  人  臺灣宜蘭地方法院檢察署檢察官
    被      告  戊○○
右列被告因妨害投票等案件，經檢察官提起公訴（九十一年度選偵字第一一五號），
本院判決如左：
    主  文
戊○○無罪。
    理  由
一、公訴意旨略以：被告戊○○原住宜蘭縣宜蘭市○○○里○○○路四十號丙○○戶
    內，惟與參選第十七屆宜蘭市南橋里里長之吳建基及其父甲○○（業經台灣宜蘭
    地方法院檢察署檢察官為緩起訴處分）有親屬關係，而甲○○設籍於同市○○○
    里○○○路四十三號，其與戊○○均明知戊○○並無繼續居住上開處所之事實，
    仍共同基於使公務員登載不實及使投票發生不正結果之犯意聯絡，於九十年十二
    月七日，至戶政事務所辦理遷入登記，使該管戶籍機關、選舉委員會先後將此不
    實事項登載於戶籍登記簿與編入宜蘭縣宜蘭市第十七屆市民代表、村里長選舉之
    選舉人名冊、並公告確定，足生損害於宜蘭縣宜蘭市南橋里里長選舉之其他候選
    人與選舉人之權利，暨上開機關戶籍管理及辦理選舉事務之正確性，其於取得選
    舉權人之資格後，至該選區之投開票所投票。因認被告涉有犯刑法第一百四十六
    條第一項之以其他非法之方法妨害投正確罪及第二百十四條之使公務員登載不實
    罪等等。
二、按犯罪事實應依證據認定之，無證據不得推定其犯罪事實，刑事訴訟法第一百五
    十四條定有明文。又認定不利於被告之事實，須依積極證據，苟積極證據不足為
    不利於被告事實之認定時，即應為有利於被告之認定，更不必有何有利之證據；
    且刑事訴訟法上所謂認定犯罪事實之積極證據，係指適合於被告犯罪事實之認定
    之積極證據而言，雖不以直接證據為限，間接證據亦包括在內，然而無論直接或
    間接證據，其為訴訟上之證明，須於通常一般之人均不致有所懷疑，而得確信其
    為真實之程度者，始得據為有罪之認定，倘其證明尚未達到此一程度，而有合理
    之懷疑之存在時，自不能以推測或擬制之方法，以為有罪裁判之基礎，最高法院
    三十年度上字第八一六號、二十九年度上字第三一０五號、四十年度台上字第八
    六號、七十六年度台上字第四九八六號判例可資參照。又按刑法第二百十四條所
    謂使公務員登載不實事項於公文書罪，須一經他人之聲明或申報，公務員即有登
    載之義務，並依其所為之聲明或申報予以登載，而屬不實之事項者，始足構成，
    若其所為聲明或申報，公務員尚須為實質之審查，以判斷其真實與否，始得為一
    定之記載者，即非本罪所稱之使公務員登載不實，最高法院著有七十三年台上字
    第一七一０號判例足參。
三、經查公訴人認被告涉有刑法第一百四十六條第一項、第二百十四條之罪，係以：
    (一)被告戶籍之遷入及前往投票之事實，有住址變更戶籍登記申請書、戶籍謄本、
    選舉人名冊等影本數份在卷可佐；(二)被告戊○○坦承未住居於上開處所，惟其於
    九十年十二月四日離婚，旋於同月五日遷入其父丙○○戶內，再於十二月七日與
    乙○○、己○○及蕭勝賢、蕭陳敏敏（後二人業經台灣宜蘭地方法院檢察署檢察
    官另為緩起訴處分）一同遷入上址之事實，有離婚證明書一紙及戶籍謄本一份在
    卷可佐。(三)被告於離婚後既已遷回其父之址，是其稱係伊離婚後其父不讓其遷籍
    云云，顯屬飾卸之詞，若其確有遷徙之必要，自應遷於其租住或工作之外縣市，
    豈有遷入上址並前往投票等語為據。
四、訊據被告坦承於九十年十二月四日離婚次日將戶籍自宜蘭縣頭城鎮○○路二十六
    號夫家處遷入伊父丙○○前揭戶籍內，旋於同年月七日與其弟乙○○、弟媳己○○同時遷入其舅甲○○前揭戶籍內，並於上開里長選舉投票日前往投票之事實不
    諱，惟堅決否認有右揭犯行，並以伊離婚後，得伊母丁○○○同意乃將戶籍自上
    開夫家處遷入伊父丙○○前揭戶籍內，後因伊父知悉伊離婚不悅，要伊遷出戶籍
    ，伊舅甲○○同情伊處境，伊乃將戶籍遷入甲○○前開戶籍內，而伊在桃園縣八
    德市工作，然假日均會返回宜蘭探視由其前夫監護照顧之子，而上開南橋里里長
    選舉投票日，伊適返回宜蘭即自行前往投票等語置辯。經查，被告於離婚後將戶
    籍自夫家處遷入其父丙○○戶籍內，然被告離婚並將其戶籍遷入之事旋為其父丙○○知悉而悖然大怒，並要被告立即將戶籍遷出，此事為被告之舅甲○○知悉後
    ，乃要被告戶籍遷入其前揭戶籍內，而被告戶籍遷入後，住約一個多月，即前往
    桃園縣八德市工作，惟因被告之子離婚後由其前夫監護照顧，被告放假即會返回
    宜蘭探視其子，而前開南橋里里長選舉投票日適被告放假返回宜蘭，乃自行前往
    投票等情，業據證人丙○○、丁○○○、甲○○、乙○○、己○○到庭證述屬實
    。從而，被告既係因離婚不獲其父丙○○諒解，雖於九十年十二月五日遷入其父
    丙○○戶籍後，隔二日復又遷入其舅甲○○戶籍，應屬「遷徒自由」之範疇，其
    因此據以投票，應屬「選舉權」之正當行使，凡此均與為投票予某一候選人之目
    的而「虛偽遷入」戶籍之「幽靈人口」有別，是公訴人以被告遷入其父戶籍未及
    二日復遷入甲○○戶籍並據以投票，係以詐術或其他非法之方法並因此使投票發
    生不正確定之結果，據以推論被告涉有刑法第一百四十六條第一項之罪嫌，容有
    未洽。另依戶籍法第二十五條、第五十四條、第五十六條及第四十七條第三、四
    、五項、同法施行細則第十三條第一項第九款、第二項、第十五條之規定，戶政
    機關對於戶籍遷徙登記之申請，須查驗核實後為之，故戶籍之登記，該管公務員
    顯有查核之義務，縱有為不實之戶籍遷入情形，亦無刑法第二百十四條之適用，
    因此公訴人認被告上揭遷移戶籍之行為涉犯刑法第二百十四條之使公務員登載不
    實罪嫌，容有未洽。此外，復查無其他積極證據，足資證明被告有上揭公訴人所
    指刑法第一百四十六條第一項、第二百十四條之犯行，被告犯罪不能證明，自應
    諭知無罪之判決。
據上論斷，應依刑事訴訟法第三百零一條第一項，判決如主文。
本案經檢察官吳慧蘭到庭執行職務。
中      華      民      國    九十二    年      五      月    二十九    日
                                      臺灣宜蘭地方法院刑事第二庭
                                          法  官  林  楨  森
右正本證明與原本無異。
如不服本判決，應於判決送達後十日內向本院提出上訴狀( 應附繕本 )。
                                          書記官  廖  文  章
中      華      民      國    九十二    年      五      月    三十      日


司法院資訊處製作；財團法人民間司法改革基金會備份。
